【裁判字號】    97,訴,2141
【裁判日期】    980306
【裁判案由】    徵用補償
【裁判全文】
臺北高等行政法院裁定
                                      97年度訴字第2141號
原      告  甲○○
被      告  福建省連江縣政府
代  表  人  乙○○縣長）住同.
訴訟代理人  文鍾奇  律師
被      告  福建省連江縣地政事務所
代  表  人  丙○○主任）住同.
上列當事人間因徵用補償事件，原告提起行政訴訟，本院裁定如
下：
    主  文
原告之訴駁回。
訴訟費用由原告負擔。
    理  由
一、按行政訴訟法第4 條第1 項規定：「人民因中央或地方機關
    之違法行政處分，認為損害其權利或法律上之利益，經依訴
    願法提起訴願而不服其決定，或提起訴願逾3 個月不為決定
    ，或延長訴願決定期間逾2 個月不為決定者，得向高等行政
    法院提起撤銷訴訟。」、第6 條第1 項前段規定：「確認行
    政處分無效及確認公法上法律關係成立或不成立之訴訟，非
    原告有即受確認判決之法律上利益者，不得提起之。」、第
    6 條第2 項規定：「確認行政處分無效之訴訟，須已向原處
    分機關請求確認其無效未被允許，或經請求後於30日內不為
    確答者，始得提起之。」依上開規定可知，無論提起撤銷訴
    訟或確認行政處分無效之訴，均以有行政處分之存在為前提
    ；而所謂行政處分，依訴願法第3 條第1 項規定，係指中央
    或地方機關就公法上具體事件所為之決定或其他公權力措施
    而對外直接發生法律效果之單方行政行為。至行政官署所為
    單純的事實之敘述或理由之說明，既不因該項敘述或說明而
    生法律效果，自非行政處分，人民即不得對之提起訴願，亦
    不得提起前述之撤銷或確認訴訟，此觀行政法院（現改制為
    最高行政法院）44年判字第18號、62年裁字第41號判例意旨
    即明。
二、本件事實概要：
    原告與訴外人陳湍金等人於民國（下同）86年5 月8 日就65
    年4 月8 日已登記為被告福建省連江縣政府所有（管理機關
    ：連江縣津沙分校）坐落該縣南竿鄉○○段450 地號（重測
    前為南南小段147 地號）土地，申請依「金門、馬祖、東沙
    、南沙地區安全及輔導條例」（下稱安輔條例）第14條之1
    規定歸還所有權，並辦理發還登記。案經被告福建省連江縣
    地政事務所審查後公告，公告期間因津沙村村長陳仁仙提出
    異議，遂依安輔條例第14條之1 規定，按土地法第59條規定
    移送調處，經被告福建省連江縣政府於86年5 月8 日、89年
    4 月24日2 次調處後，再於91年8 月12日召開土地權利糾紛
    調處會議，並以91年8 月5 日（91）連民地字第0016170 號
    開會通知單通知關係人到會，迨91年8 月12日作成「邱吉餘
    等10人申請歸還案應予駁回」之調處結果，由被告福建省連
    江縣地政事務所以91年8 月15日連地所字第0910001874號函
    檢送調處會議紀錄通知書，並通知各關係人依調處會議結果
    辦理。原告不服該調處結果，對被告福建省連江縣政府提起
    返還土地訴訟，經福建連江地方法院於97年3 月12日以95年
    度訴字第9 號民事判決駁回原告之訴，原告轉而提起本件訴
    訟。
三、原告起訴意旨略以：
    本案係依安輔條例第14條之1 規定申請歸還土地，經審查審
    核結果無誤，公告期間，津沙村前村長陳仁仙代表提出異議
    ，並提出86年以後繕造之不實名冊，冒充53年原始捐款購地
    人員名冊，謊稱向先父以新臺幣5 萬元購地，第2 次調解會
    要求陳仁仙應於2 個月內提出書面證明，惟本案是徵用土地
    何來買賣契約，最後其謊稱契約燒掉，第3 次調解處未按上
    次決議，要求提出土地契約買賣證明即仲裁駁回，並要求司
    法處理。被告連江縣政府行政權任意放縱，不實資料審查過
    程無法讓人民信賴，為確認行政處分無效、撤銷無效行政處
    分，提起本件訴訟。並聲明：(一)撤銷無效行政處分福建省連
    江縣政府91年8 月5 日(91)連民地字第0016170 號函及福建
    省連江地政事務所91年8 月15日連地所字第0910001874號函
    。
    (二)縣政府應負違法行政處分撤銷之效力，依安輔條例第14條
    之1 ，另訂定失效之日期歸還作業。
四、經查：
    (一)本件原告欲確認無效並訴請撤銷之標的有二：一被告福建
      省連江縣政府91年8 月5 日(91)連民地字第0016170 號函
      。二被告福建省連江縣地政事務所91年8 月15日連地所字
      第0910001874 號函。
    (二)惟前述一為開會通知單，其內係記載開會事由、開會時間
      、開會地點、主持人、出席者及列席者等事項（見被告福
      建省連江縣地政事務所提「土地登記相關卷證乙卷」第21
      、22頁）；至前述二函文，其主旨為「檢送『金門馬祖東
      沙南沙地區安全及輔導條例』第14條規定申請發還介壽段
      10地號及津沙段450 地號土地權利糾紛調處會議紀錄通知
      書，如附件，惠請依照調處會議結果辦理。」說明則為「
      依據福建省連江縣政府91年8 月5 日連民地字第1617 0號
      函辦理。」此觀該函之記載即明（見被告福建省連江縣地
      政事務所提前開卷第24頁）。
    (三)前述開會通知單及函文所載內容，經核僅為單純之敘述與
      意思通知，非屬以發生、變更或消滅公法上法律效果為目
      的之行政處分，尚不對外發生准駁之法律上效果，揆諸首
      揭法條規定及判例意旨，自難認上開會通知單及函文為行
      政處分。
    (四)本件原告所欲確認無效並訴請撤銷之標的既非行政處分，
      則依前開說明，無論原告據以提起撤銷訴訟或確認行政處
      分無效之訴，均非合法，應予駁回。又原告所提如聲明第
      1 項之訴既經駁回，其聲明第2 項之訴（即縣政府應負違
      法行政處分撤銷之效力，依安輔條例第14條之1 ，另訂定
      失效之日期歸還作業），亦失所附麗，應併予駁回。
五、依行政訴訟法第107 條第1 項第10款、第104 條、民事訴訟
    法第95條、第78條，裁定如主文。
中    華    民    國    98    年     3    月    6     日
            臺北高等行政法院第五庭
                              審判長法  官  王  碧  芳
                                    法  官  蕭  惠  芳
                                    法  官  周  玫  芳
上為正本係照原本作成。
如不服本裁定，應於送達後10日內向本院提出抗告狀（須按他造
人數附繕本）。
中    華    民    國    98    年     3    月   10     日
                                    書記官  張  正  清


司法院資訊處製作；財團法人民間司法改革基金會備份。
